臺灣臺南地方法院民事判決
111年度訴字第65號
原      告  陳永旗
訴訟代理人  李汶宜律師
被      告  陳茂昌
            溫東曉
兼  上一人
訴訟代理人  陳志明
上列當事人間請求返還金錢事件，本院於民國111年8月11日言詞
辯論終結，判決如下：
    主      文
被告陳茂昌應給付原告新臺幣壹佰參拾肆萬參仟零肆拾元，及自
民國111年1月22日起至清償日止，按週年利率百分之五計算之利
息。
被告陳志明應給付原告新臺幣伍萬陸仟肆佰壹拾玖元，及自民國
111年1月22日起至清償日止，按週年利率百分之五計算之利息。
被告溫東曉應給付原告新臺幣肆萬玖仟捌佰柒拾伍元，及自民國
111年1月23日起至清償日止，按週年利率百分之五計算之利息。
訴訟費用由被告陳茂昌負擔百分之92，由被告陳志明負擔百分之
4，其餘由被告溫東曉負擔。
本判決第一項於原告以新臺幣肆拾肆萬柒仟元為被告陳茂昌供擔
保後，得假執行。
本判決第二、三項得假執行。
    事實及理由
一、原告起訴主張：
（一）原告發起就臺南市東區仁和段1092-6、1092-7、1093-4、
      1204、1204-5、1204-6、1204-7、1204-13、1206、1206-
      1、1206-3、1206-4、1206-5、1206-7、1206-8、1255、0
      000-000、0000-000等18筆地號土地自辦市地重劃，而於1
      03年經臺南市政府核定成立「臺南市第130期仁和（六）
      自辦市地重劃區重劃會」（以下簡稱重劃會），並由原告
      擔任代表人，惟重劃會於民國109年6月16日第三次會員大
      會通過「停止續行辦理臺南市第130期仁和（六）自辦市
      地重劃區重劃業務」決議，故重劃會已於109年7月20日經
      臺南市政府准予解散在案。
（二）重劃會所需費用皆由原告出資，因辦理重劃應通知土地所
      有權人領取重劃區之人口遷移費及土地改良物補償費，然
      被告陳茂昌、陳志明、溫東曉拒絕受領，原告乃以重劃會
      名義，分別於105年5月20日將被告陳茂昌應受領之土地改
      良物補償費新臺幣（下同）1,343,040元、105年5月23日
      將被告陳志明應受領之土地改良物補償費56,419元、105
      年5月24日將被告溫東曉應受領之人口遷移費49,875元辦
      理清償提存（以下合併簡稱系爭提存款）。又重劃會於10
      9年7月20日解散時，已將上述對被告陳茂昌、陳志明、溫
      東曉之系爭提存款債權讓與原告，並以存證信函向被告為
      債權讓與之意思表示。
（三）重劃會已解散並停辦重劃業務，被告陳茂昌、陳志明、溫
      東曉再無拆除重劃區內土地改良物之義務，亦再無受領土
      地改良物補償費及人口遷移費之法律上原因存在，即先前
      雖有法律上之原因，而其後已不存在，自屬不當得利，爰
      依民法第179條後段規定，請求被告陳茂昌應給付原告補
      償費1,343,040元、被告陳志明應給付補償費原告56,419
      元，及被告溫東曉應給付原告補償費49,875元。並聲明求
      為判決如主文第1至3項所示。
二、被告方面：
（一）被告陳志明、溫東曉：
　　⒈補償費目前還在提存所，我們同意把補償費還給重劃會。
　　⒉在重劃會還沒解散之前，原告就已經退出重劃會了，所以
      原告不能代表重劃會要求我們返還補償費。
　　⒊重劃會還有其他人參與，不可能只有原告一個代表，我認
      為該債權讓與有問題。
　　⒋提存所因為原告不具備資格而不同意讓原告領，如果我去
      領、再給原告，別人會不會有求償權？我認為我有風險，
      所以我拒絕去領來給原告。　
（二）被告陳茂昌：我的意見同陳志明上開所述，我願意把補償
      費還給重劃會，但不會給原告。　　　
三、得心證之理由：
（一）原告主張重劃會所需費用皆由原告出資，因辦理重劃應通
      知土地所有權人領取重劃區之人口遷移費及土地改良物補
      償費，然被告陳茂昌、陳志明、溫東曉拒絕受領，原告乃
      以重劃會名義，分別於105年5月20日將被告陳茂昌應受領
      之土地改良物補償費1,343,040元、105年5月23日將被告
      陳志明應受領之土地改良物補償費56,419元、105年5月24
      日將被告溫東曉應受領之人口遷移費49,875元辦理提存（
      即系爭提存款）；又重劃會於109年7月20日解散時，已將
      上述對被告陳茂昌、陳志明、溫東曉之債權讓與原告，並
      以存證信函向被告為債權讓與之意思表示等情，業據提出
      臺南市政府函、重劃會章程、提存書、債權讓與契約書、
      存證信函暨收件回執為憑；被告固不否認上開補償費已辦
      理提存，亦同意返還予重劃會，惟以前揭情詞置辯。經查
      ：
　　⒈被告雖質疑債權讓與契約書之效力，惟重劃會債權讓與行
      為除原告已同意外，並經訴外人陳鉊浩之見證，且重劃會
      章程第10條第1項載明「本會所需經費，由區內土地所有
      權人陳永旗籌資支應」，亦有原告提出重劃會章程1份在
      卷可憑（見本院卷第33頁），而上開重劃會對被告之系爭
      提存款債權具有讓與性，且無特約不得讓與之規定，重劃
      會是否讓與系爭提存款債權，非被告所得置喙，則原告主
      張其與重劃會間就系爭提存款債權有讓與之合意，該債權
      讓與契約已成立生效，自屬可採。
　　⒉按民法第179條規定之不當得利，凡無法律上之原因，而一
      方受利益，致他方受損害，即可成立，至損益之內容是否
      相同，及受益人對於受損人有無侵權行為，可以不問。最
      高法院65年台再字第138號判例可資參照。蓋不當得利乃
      對於違反公平原則之財產變動，剝奪受益人所受利益，以
      調整其財產狀態為目的，並以無法律上之原因而受利益致
      他人受損害為基礎，依法律之規定而發生債的關係，倘無
      損害（既存財產之積極減少或應得利益之消極喪失）即無
      由成立不當得利（最高法院95年度台上字第1077號裁判復
      可參照。查本件原告已自重劃會受讓系爭提存款債權，被
      告對於獲有系爭提存款之受取權利並無原因力，而被告迄
      至本件言詞辯論終結時又尚未同意領取並返還系爭提存款
      ，則原告依現行提存法規及實務，已無法自行取回系爭提
      存款，依本院提存所105年度存字第494號、105年度存字
      第499號、105年度存字第502號提存書之記載，被告陳茂
      昌、陳志明、溫東曉顯然為唯一可領取系爭提存款之權利
      人，則就系爭提存款之財產變動而言，因被告方有受取權
      利，已致原告受有喪失系爭提存款之損害，揆諸前揭說明
      ，堪認本件已該當不當得利「一方受利益，致他方受損害
      」之要件。
　　⒊綜上，原告主張被告無法律上之原因，而取得系爭提存款
      之受取權利，致原告受有喪失系爭提存款之損害等語，為
      可採信。
（二）按無法律上之原因而受利益，致他人受損害者，應返還其
      利益。受領人於受領時，知無法律上之原因或其後知之者
      ，應將受領時所得之利益，或知無法律上之原因時所現存
      之利益，附加利息，一併償還；如有損害，並應賠償。民
      法第179條前段、第182條第2項分別有明定。原告主張被
      告無法律上之原因，而取得系爭提存款之受取權利，致原
      告受有喪失系爭提存款之損害等語，為可採信，已如前述
      ；雖被告以如將系爭提存款領出返還原告，可能會被別人
      求償云云置辯，惟此並非被告得拒絕返還系爭提存款之法
      律上理由，自不足採。是原告依不當得利之法律關係，請
      求被告陳茂昌、陳志明、溫東曉應依序返還系爭提存款中
      之1,343,040元、56,419元、49,875元，自屬有據。
四、綜上所述，原告依不當得利之法律關係，請求被告陳茂昌、
    陳志明、溫東曉依序返還1,343,040元、56,419元、49,875
    元，及均自起訴狀繕本送達翌日即被告陳茂昌、陳志明自11
    1年1月22日、被告溫東曉自111年1月23日起至清償日止，按
    週年利率百分之5計算之利息，為有理由，應予准許。
五、本件判決基礎已臻明確，兩造其餘攻擊、防禦方法與舉證，
    經審核結果並不能動搖該基礎，且與本件事實之認定無涉，
    自無庸一一贅述，附此敘明。
六、本判決第1項原告陳明願供擔保，請准宣告假執行，經核並
    無不合，爰酌定相當擔保金額准許之；第2、3項均係命給付
    金額未逾50萬元之判決，依民事訴訟法第389條第1項第5款
    規定，應依職權宣告假執行。
七、據上論結，本件原告之訴為有理由，依民事訴訟法第85條第
    1項但書、第389條第1項第5款、第390條第2項，判決如主文
    。
中　　華　　民　　國　　111 　年　　8 　　月　　25　　日
                          臺灣臺南地方法院民事第二庭
                                法  官  王 獻 楠
上為正本係照原本作成。
如不服本判決，應於送達後20日內，向本院提出上訴狀並表明上
訴理由，如於本判決宣示後送達前提起上訴者，應於判決送達後
20日內補提上訴理由書（須附繕本），如委任律師提起上訴者，
應一併繳納上訴審裁判費。
中　　華　　民　　國　　111 　年　　8 　　月　　25　　日
                                書記官  蕭 雅 文